【裁判字號】    90,簡上,255
【裁判日期】    901109
【裁判案由】    確認債權不存在
【裁判全文】
臺灣臺中地方法院民事判決  九十年度簡上字第二五五號
    上  訴  人    乙○○○
    兼訴訟代理人  甲○○
    被  上訴人    丙○○
右當事人間請求確認本票債權不存在事件，上訴人對於中華民國九十年五月十四日本
院台中簡易庭第一審判決（九十年度中簡字第五五號），提起上訴，本院判決如左：
    主      文
上訴駁回。
第二審訴訟費用由上訴人負擔。
    事      實
甲、上訴人方面：
一、聲明：
  (一)原判決不利於上訴人部分廢棄。
  (二)確認被上訴人執有以上訴人及證人黃盈傑名義簽發，發票日民國八十四年六月四
    日，到期日八十六年八月三十日，票號00000000號、金額新台幣（下同
    ）一百萬元，對於上訴人之本票債權不存在。
二、陳述：除與原判決記載相同者，茲引用之外，補稱：
  (一)被上訴人所持有系爭本票為證人黃盈傑藉由家人共處之便而竊盜印章盜蓋並偽造
    簽名者，上訴人絕無授權供使用之行為；被上訴人所主張有關該本票之簽發過程
    上訴人均不知情，且未獲任何人詢問相關資料及經授權同意共同簽發該本票；又
    證人黃盈傑涉嫌偽造有價證券等罪，上訴人業已對之提出刑事告訴。
  (二)被上訴人抗辯證人黃盈傑何不將四張本票均偽造，卻僅偽造本件系爭本票等語；
    而有關此部分被上訴人已經自己敘明係因被上訴人之大哥要求，其餘三張並未要
    求，顯見被上訴人答辯之理由不當。
  (三)又被上訴人抗辯證人黃盈傑交付系爭本票時，該本票上已蓋有上訴人之印章，並
    有上訴人之簽名，僅無身分證字號；然本票上之簽名並非上訴人所為，而係證人
    黃盈傑所偽造者，試問上訴人如親自蓋章，又為何未同時簽名，顯違常理。
  (四)上訴人乙○○○之印章是證人黃盈傑以上訴人乙○○○名義開立上傑企業社所使
    用者，上訴人乙○○○只是掛名之負責人，且企業社在發票日前就已經結束。
三、證據：除引用原審提出之證據外，提出告訴狀、台中縣大里市農會支票存款戶印
    鑑卡各一件為證。並聲請訊問訴外人黃盈傑。
乙、被上訴人方面：
一、聲明：
    駁回上訴。
二、陳述：除與原判決記載相同者，茲引用之外，補稱：
  (一)被上訴人與證人黃盈傑原係情侶關係，證人黃盈傑自八十三年起即陸續向被上訴
    人借款，被上訴人除將自己之款項借予證人黃盈傑外，並向親友調借現款借予證
    人黃盈傑；八十四年六月間證人黃盈傑欲再向被上訴人借款，惟累計金額已達四
    百萬元，因此被上訴人及家人乃要求證人黃盈傑簽發本票為證，因被上訴人曾向
    被上訴人大哥即原審證人楊培林之岳父借款一百萬元，因此證人楊培林特別要求
    證人黃盈傑就該部分能與其家人共同簽發本票，以對其岳父交代；而其餘三百萬
    元，因被上訴人當時認為證人黃盈傑會還款，且雙方為情侶關係，故並未要求其
    與家人共同簽發本票。嗣證人黃盈傑於八十四年六月四日在被上訴人住處交付四
    紙本票，票號分為00000000、00000000、00000000、
    00000000，面額各為一百萬元；其中票號0000000號即本件系爭
    本票，有上訴人及證人黃盈傑共同簽發蓋章，於交付時該本票上即已有上訴人印
    文及簽名，僅無身分證字號，當時被上訴人為確認上訴人二人確有簽發系爭本票
    ，故要求證人黃盈傑打電話予上訴人詢問其身分證字號，再由證人黃盈傑填上上
    訴人之身分證字號，系爭本票確系上訴人共同簽發者。
  (二)上訴人主張系爭本票係偽造者，然本票上不僅有上訴人甲○○支票印章之印文，
    且經查證上訴人乙○○○之印文亦為其所有上傑企業社印章之印文，均已經原審
    查明，足見本票上之印文為真正，若上訴人未簽發本票，則何以本票上有其個人
    之重要印章之印文，上訴人所稱該印文是證人黃盈傑所盜蓋者，並不實在。
  (三)系爭本票上是先蓋有上訴人之印文，待證人黃盈傑打電話給上訴人確認身分證字
    號後，再由證人黃盈傑填寫在後，關於此點亦已經原審對照系爭本票無誤。此外
    ，由證人黃盈傑與上訴人等人共同簽發之本票顯然較有擔保，如系爭本票為證人
    黃盈傑所偽造，則為何證人黃盈傑於交付被上訴人四紙本票時，不同時偽造四紙
    ，獨僅偽造系爭本票，足見上訴人有共同簽發之行為。再上訴人遲至於原審判決
    其敗訴後，始對證人黃盈傑提出刑事告訴，顯係為卸責及逃避本票之債務，應不
    可採。
三、證據：引用原審提出之證據。
    理      由
一、本件上訴人起訴主張被上訴人所持有以上訴人及證人黃盈傑名義簽發，發票日八
    十四年六月四日，到期日八十六年八月三十日，票號00000000號、金額
    一百萬元之本票一紙，並向本院聲請裁定准予強制執行，經本院以八十八年度票
    字第二０四三五號裁定確定；然系爭本票並非上訴人與證人黃盈傑所共同簽發，
    而係證人黃盈傑乘家人共處之便而竊盜印章盜蓋並偽造簽名者，上訴人並未授權
    或同意共同簽發該本票，爰求為判決確認被上訴人就系爭本票對於上訴人之本票
    債權不存在。被上訴人則以證人黃盈傑自八十三年起即陸續向被上訴人借款合計
    四百萬元，因此被上訴人及家人乃要求證人黃盈傑簽發本票為證；因其中一百萬
    元為被上訴人向證人楊培林之岳父借款者，因此證人楊培林要求證人黃盈傑就該
    部分能與其家人共同簽發本票，以對其岳父交待；嗣證人黃盈傑乃於八十四年六
    月四日在被上訴人住處交付四紙本票，面額各為一百萬元；本件系爭本票，於交
    付時已有上訴人印文及簽名，僅無身分證字號，當時被上訴人為確認上訴人二人
    確有簽發系爭本票，故要求證人黃盈傑打電話予上訴人詢問其身分證字號，再由
    證人黃盈傑填上上訴人之身分證字號，系爭本票確係上訴人共同簽發者。並系爭
    本票上上訴人之印文，經查證均為真正，上訴人所稱該印文是證人黃盈傑所盜蓋
    者，並不實在等語資為抗辯。
二、上訴人主張被上訴人執有系爭本票之事實，業據上訴人提出本院八十八年度票字
    第二０四三五號民事裁定一件為證，且為被上訴人所不爭執，並有被上訴人所提
    出之本票一紙可證，此部分自堪信為真實。又上訴人主張系爭本票係證人黃盈傑
    偽造上訴人之簽名並盜蓋上訴人之印章而偽造上訴人名義之本票等事實，則為被
    上訴人所否認，並以本票上之印文均為真正，上訴人應負票據責任置辯。經查，
    本件由被上訴人所提出本票原本可知，本票上發票人之簽名分為「黃盈傑」、「
    乙○○○」、「黃榮堂」、「甲○○」，簽名之下均載有身分證字號，發票地址
    則記載「台中縣大里市○○路○段一九０巷十─二號」，由各該文字書寫之筆順
    及習慣，當可認係同一人所簽寫者，且經證人黃盈傑於原審證述為其所書寫者，
    並此事實為兩造所不爭執，堪認上訴人所主張本票上之簽名為證人黃盈傑所為之
    事實為屬真實。又系爭本票上除有上訴人之簽名外，復分別有上訴人之印文，被
    上訴人抗辯上訴人之印文為真正，則有被上訴人於原審提出上傑企業社八十二年
    度各類所提扣繳暨免扣繳憑單一件可證，且扣繳憑單上上訴人乙○○○印文與本
    件系爭本票上乙○○○之印文比對，以肉眼觀察，應為相同；又原審法院向臺中
    縣大里市農會函詢，經該會函覆之上訴人甲○○於該會第0000000000
    00號支票帳戶印鑑卡一件在卷可稽，而由印鑑卡上上訴人甲○○印文與本件系
    爭本票上甲○○印文比對，以肉眼觀察，亦為相同；而此二印文所使用之印章分
    屬上訴人所有，並為真正之事實，復為上訴人所不爭執，是被上訴人抗辯印文為
    真正，當屬可採。
三、按當事人主張有利於己之事實者，就其事實有舉證之責任，民事訴訟法第二百七
    十七條前段定有明文；又在票據上簽名者，依票上所載文義負責，又票據上之簽
    名得以蓋章代之，票據法第五條、第六條亦有明文。而本票乃文義證券及無因證
    券，本票上之權利義務，依票上所載文義定之，與其基礎之原因關係各自獨立。
    故本票上權利之行使，不以其原因關係存在為前提。至票據債務人以自己與執票
    人間所存抗辯事由，對抗執票人，固為法之所許，惟應由票據債務人就此抗辯事
    由負舉證責任。另借據內印章及作押房契既均屬真正，雖由他人代為立據而除有
    確切反證外，自應推定為本人授權行為，最高法院三十七年上字第八八一六號著
    有判例可考；且私人印章，由自己或有權之人保管、使用，是為常態；被人盜用
    ，是為變態，主張變態事實之當事人，應負舉證之責任（最高法院八十九年台上
    字第一九七五號判決參照）。本件系爭本票上之印章既為真正，依前揭判例意旨
    ，即應推定為授權行為；上訴人主張印章遭人盜用之變態事實，自應由上訴人就
    其主張被盜用之變態事實，負舉證之責任。查上訴人主張其印章被盜用之事實，
    固據其聲請訊問證人黃盈傑，然證人黃盈傑為上訴人之子、兄，已難期其毫無偏
    頗，並是否盜用印章簽發本票涉犯刑事罪責，亦難期為真實之陳述；且證人黃盈
    傑於原審關於印章是否其所蓋用一事證稱「當天我簽四張本票的地點是在台中市
    ○○路鐵廣中古汽車商場簽這張票，當天鐵廣汽車負責人的大兒子、丙○○及我
    本人在場，當時是要向楊東柏的岳父借七十萬，他也有答應。當時因我在處理自
    己的生意，我有依照戶籍謄本上的身分證字號填上去。當時我和丙○○是同居的
    男女朋友。當時我沒有蓋印章，不過我和丙○○分手後，我母親的印章因申請企
    業社供我使用，甲○○的是甲存支票用的，我因為生意週轉有向他借票，我只知
    道當時沒有蓋印章，至於後來為何有蓋印章我不知道。分手後所有跟生意有關的
    印章都還在丙○○那裡。」其間證人黃盈傑於原審並未為有利於上訴人之證言。
    而其有關交付本票當時並未蓋章之事實復為虛偽之陳述，此由系爭本票上關於上
    訴人之身分證字號係寫在上訴人印文之上，即蓋用印章及填寫身分證字號之順序
    應為先蓋章後，再填上上訴人之身分證字號；而有關上訴人身分證字號之填寫又
    為證人黃盈傑所為者，自可知證人黃盈傑所述交付本票時尚未蓋用印章之事實非
    屬真實。即上訴人所舉證人黃盈傑並不能為上訴人所主張印章遭盜用之證明。而
    上訴人乙○○○復自認本件系爭本票所用之印章，係以其為負責人名義之上傑企
    業社所使用之印章，而該企業社實際負責經營之人為證人黃盈傑，然其既將印章
    交付證人黃盈傑使用，自應負授權人之責任。另上訴人雖已對證人黃盈傑提出竊
    盜及偽造有價證券之刑事告訴，有上訴人提出之告訴狀一件在卷可查，然上訴人
    所提出告訴狀亦僅泛稱證人黃盈傑於八十四年六月四日未經上訴人同意授權或事
    先告知，私自偽冒簽名並竊盜上訴人印鑑章而簽發本件系爭本票，並未提出其他
    證據以證其事，自難僅以上訴人已提出告訴一事而為有利事實之認定。此外，上
    訴人復未提出其他事證以證其印章確係遭證人黃盈傑所盜用之事實，自難認其已
    盡舉證之責任，是其主張即無可採信。是上訴人既未能證明系爭本票上之印文係
    他人所盜用而未經授權使用者，依前揭法律規定及判例意旨，即為系爭本票之發
    票人，而應負票據責任。被上訴人所為抗辯，尚非不可採信。
四、綜上所述，本件上訴人主張系爭本票係遭人盜用印章而簽發等情，為不足採；被
    上訴人抗辯上訴人為共同發票人應負票據責任等語，尚屬可信。從而，上訴人以
    其非系爭本票之共同發票人為由，求為判決確認被上訴人執有系爭本票，對於上
    訴人之本票債權不存在，即為無據，不應准許。原審為上訴人敗訴判決，於法並
    無不合，上訴意旨指摘原判決不當，求予廢棄改判，為無理由，應予駁回。
五、上訴人雖聲請訊問證人黃盈傑，惟本院認有關證人黃盈傑可證之待證事實，業經
    其於原審陳述明確，並無再予訊問之必要；且本件事證已臻明確，兩造其餘主張
    陳述及所提之證據，均毋庸再予審酌，附此敘明。
據上論結，本件上訴為無理由，依民事訴訟法第四百三十六條之一第三項、第四百四
十九條第一項、第八十五條第二項，判決如主文。
中      華      民      國    九十      年    十一    月        九      日
                                    臺灣臺中地方法院民事第三庭
~B審判長法官  張瑞蘭
~B法      官  莊嘉蕙
~B法      官  林源森
右為正本係照原本作成
不得上訴
中      華      民      國    九十      年     十一     月      十三     日
~B法院書記官


司法院資訊處製作；財團法人民間司法改革基金會備份。
